# 非同一控制下企业合并 ——实际控制日和评估日时间差问题

提问人：wx_62691148bf35 时间：2022-07-18 13:31:38
请教陈版主及各位前辈：
我司对A司（我司原持股25%的联营企业）基于2021.12.31的价值做了评估，报告中按照收益法和资产基础法分别出具了两个评估值X和Y。我司于 2022 年 3 月对A司增资 1000 万元（持股比例增加至30%，此次增资为根据n多年前单独的协议进行的，与后续股权受让不相关）。实际于 2022 年 6 月 28 日支出股权受让款A并取得90%股权且A司当月办理了工商变更手续。基本情况如上文，我的问题是：
1 、可否将 5 月末作为取得控制权的时点并将 6 月整月利润合并进来？还是将 6 月末作为取得控制权时点并将 7 月及之后的利润合并进来？
2 、评估日为2021.12.31，距离2022.6.28已近半年。是否可以将原评估报告中基于2021.12.31的数据按照资产基础法评估的价值作为可辨认净资产的公允价值并据此计算合并商誉？
3 、原评估报告中基于2021.12.31的账面数和按照资产基础法的评估值算出一个评估增值（存货、固定资产、无形资产等），我司合并时能继续使用这个评估增值吗？如果可以使用， 2022 年1-6月A司的损益如何处理？
4 、评估报告中对所有固定资产做了评估，其中很多固资经评估后会有小额的增值（ 100 元、 200 元这样的），对于我们这种需要月月编制合并的企业而言，这种小额的增值有没有什么简化处理办法？还是说只能逐月去调整？
以上。内容很多，非常感谢您能耐心看完！！！

回答人：chenyiwei
1 、根据《企业会计准则第 20 号——企业合并》及其应用指南（特别是应用指南第二条的五项指引）确定购买日。如果购买日在上半月的，习惯上将 5 月末作为取得控制权的时点并将 6 月整月利润合并进来；反之则应将 6 月末作为取得控制权时点并将 7 月及之后的利润合并进来。
2 、要关注A公司各项可辨认资产、负债的公允价值在该半年内有无重大变化，如果无重大变化则可以。
3 、参照 2 中答复。如果可以，则过渡期间内的折旧、摊销、成本结转等均需按照基准日评估值进行调整。
4 、可基于重要性原则予以简化处理，例如在过渡期内或者购买日后当年一次性折旧或摊销完毕。

提问人：wx_62691148bf35 时间：2022-07-20 09:57:16
非常感谢您的回复！我这里对回答 3 中“...过渡期间内的折旧、摊销、成本结转等均需按照基准日评估值进行调整。”这里不是很理解。按照上文假如将 5 月末定义为取得控制权日， 5 月末该子公司的实际净资产和当时评估的可辨认净资产之间的差额（前者大于后者）是不是可以冲减原评估增值应调整的资本公积？还是说将差异调整合并的未分配利润？还请陈老师指点迷津。再次感谢！

回答人：chenyiwei
上面 2 楼中的 3 只是说如何根据基准日可辨认净资产公允价值和过渡期内损益情况来推算被收购方于购买日的可辨认净资产公允价值。这只是在购买方合并报表层面的处理，不涉及对被收购企业的帐务调整问题。